【裁判字號】    99,台上,62
【裁判日期】    990107
【裁判案由】    偽造文書
【裁判全文】
最高法院刑事判決                九十九年度台上字第六二號
上  訴  人
即 自訴 人  甲○○
上  訴  人
即  被  告  乙○○
選任辯護人  張睿文律師
上列上訴人等因自訴人自訴被告偽造文書案件，不服台灣高等法
院中華民國九十六年十一月六日第二審判決（九十五年度上訴字
第三九二０號，自訴案號：台灣台北地方法院九十五年度自字第
三號），提起上訴，本院判決如下：
    主  文
原判決撤銷，發回台灣高等法院。
甲○○之上訴駁回。
    理  由
一、撤銷部分
本件原判決認定：上訴人即被告乙○○之母吳亞敏於民國九十三
年一月三十日去世後，被告與上訴人即自訴人甲○○，以及馬東
山、馬秀麗、馬秀玲等五人為共同繼承人。吳亞敏辭世時，於九
十三年一月二十八日台新銀行敦南分行00000000000
00帳戶（下稱系爭帳戶），尚遺有新台幣（下同）八百九十五
萬四千一百七十五元之存款，為全體繼承人所公同共有。嗣自九
十四年五月二十四日至九十四年九月二日，被告分別以其本人及
馬秀玲、馬秀麗之名義，將四十萬元、三百萬元、七百萬元、三
百萬元、一百二十六萬元、三百萬元、一百二十萬元、一百二十
萬元匯入系爭帳戶，詎被告竟基於行使偽造私文書之概括犯意，
自九十四年五月十六日至九十四年九月十二日止，於台新銀行敦
南分行先後十次在該行之取款憑條上分別盜蓋吳亞敏之印文、偽
造吳亞敏之簽名署押（詳如原判決附表所示），而偽造取款憑條
後，持以向該行取款購買外匯及匯款；以及於九十四年七月二十
七日在同銀行，接續在該行之扣款授權書及國內匯款申請書（兼
取款憑條）上分別盜蓋吳亞敏之印文、偽造吳亞敏之簽名署押（
詳如原判決附表所示），而偽造扣款授權書及國內匯款申請書（
兼取款憑條），持以向該行行使，將款項匯往其他銀行帳戶，均
足以生損害於台新銀行及吳亞敏等情，因而撤銷第一審判決，改
判依修正前刑法連續犯規定，論處被告連續行使偽造私文書，足
以生損害於他人罪刑，固非無見。
惟按：事實審法院對於案內一切證據，除認為不必要者外，均應
詳為調查，以期發見真實，如證據雖已調查，而其內容未明瞭者
，即與未經調查無異，如遽行判決，仍屬應於審判期日調查之證
據而未予調查之違法。又刑法第二百十條之偽造文書，係指行為
人知悉自己係無製作權之人，仍冒用他人名義而製作該文書而言
。若行為人製作文書之目的，意在替他人處理事務，且主觀上以
為係有權處理之人，即難認有偽造文書之故意。本件被告與自訴
人及馬東山、馬秀麗、馬秀玲等人為吳亞敏之共同繼承人；被告
於吳亞敏過世後之前述時、地，蓋用吳亞敏之印章、簽寫吳亞敏
之名字於上開文書上，並持以行使等事實，雖經被告坦承在卷，
且有該等文書可稽。然馬秀玲證稱：母親（吳亞敏）過世後，有
些印章、存摺、證件不見了，系爭帳戶之存摺、印章，係九十三
年二月十一或十二日，從殯儀館回來後，發現放在家中客廳，據
外傭告知，係周綠莎帶回來的等語（見第一審卷第四０四至四０
五頁）。而依被告所述，周綠莎與自訴人育有二子（見第一審卷
第一五一頁）。果如此，周綠莎交出上開印章、存摺之目的如何
？何以由被告取得？是否有授權被告或其他繼承人處理遺產之意
？其次，吳亞敏身後之遺產稅之申報及稅額一百七十六萬八千五
百九十四元之繳交，均係被告所為，此有遺產稅申報書、遺產稅
繳清證明書等附卷可稽（見第一審卷第二九二至二九八頁、第三
七０頁）。馬東山亦證稱：遺產稅申報書有寄到我那裡；乙○○
（被告）說她會去申報，對此我沒有意見；又稱：乙○○口頭上
有說她用母親的帳戶款項繳了遺產稅等語（見第一審卷第四一九
、四二二、四二三頁），且有遺產稅暨綜合所得稅申報通知書可
按（見第一審卷第九十頁）。如果無訛，本案之繼承人計五人，
遺產稅申報通知書何以交由被告，並由被告申報、繳交？馬東山
交付申報書目的，是否即授權被告管理遺產？被告及馬東山以外
之其他繼承人是否均已知悉係由被告辦理，且未異議，而使被告
以為其係有權管理遺產之人？被告除前述申報並繳交遺產稅外，
原判決並認定被告尚代為繳交吳亞敏遺產之房屋稅、地價稅及管
理費（見原判決第六、七頁）。吳亞敏生前與台新銀行簽訂二千
萬元借款契約（扣抵型房貸）（見第一審卷第七四頁以下），每
月貸款利息約十餘萬元，原由系爭帳戶轉帳扣繳（見第一審卷第
七至十七頁歷史交易明細查詢）。吳亞敏過世後之繳交方式，台
新銀行理財專員陳宏璋證稱，我們告知被告，系爭帳戶如有二千
萬元，就沒有利息；如果沒有找到存摺，要本人在（取款憑條）
下方簽名，並蓋吳亞敏之印章；帳戶人過世，如果凍結帳戶，就
無法扣息，若是三個月不繳，銀行就主動發函給債務人，三到六
個月就會作法拍動作；我建議被告將理賠金放入吳亞敏帳戶，降
低利息支出等語（見第一審卷第三八三頁）。原判決並認定吳亞
敏過世後至自訴人提起本件自訴前，被告於九十四年五月二十四
日、七月十五日、七月二十二日、八月二十九日匯款四十萬元、
三百萬元、七百萬元、一百二十六萬元；馬秀玲於九十四年八月
十一日、九月二日匯款三百萬元、一百二十六萬元；馬秀麗於九
十四年九月二日匯款三百萬元、一百二十萬元，至系爭帳戶，合
計逾二千萬元，其目的即在節省上開借款之利息支出，係為自己
及其他繼承人之利益管理系爭帳戶（見原判決第五、六頁）。如
果無訛，被告是否係基於為全體繼承人管理遺產（系爭帳戶）之
利益，聽信台新銀行理財專員陳宏璋之建議，始於系爭帳戶為交
互存、提？其為取款而於相關文書上蓋印、簽名，是否係基於偽
造文書之犯意而為，事關被告是否成立犯罪，即有進一步究明、
釐清之必要。原判決僅以馬東山證稱沒有授權被告管理吳亞敏遺
產；自訴人稱從未同意被告使用系爭帳戶各等語，即認馬秀玲、
馬秀麗證述授權被告管理吳亞敏在台灣之遺產云云，不可採信，
進而為不利被告之認定，尚嫌速斷。被告上訴指摘原判決違法，
尚非全無理由，應認有撤銷發回更審之原因。原判決理由二、不
另為無罪諭知部分，基於審判不可分原則，應併予發回。
二、上訴駁回即自訴人上訴部分
按第三審上訴書狀，應敘述上訴之理由，其未敘述者，得於提起
上訴後十日內補提理由書於原審法院，已逾上述期間，而於第三
審法院未判決前仍未提出上訴理由書狀者，第三審法院應以判決
駁回之，刑事訴訟法第三百八十二條第一項、第三百九十五條後
段規定甚明。本件上訴人甲○○自訴被告連續行使偽造私文書（
刑法第二百十條、第二百十六條）及牽連犯刑法第三百三十九條
詐欺取財罪嫌。原審判決後，自訴人於九十六年十一月二十六日
、同年十二月六日提出上訴書狀，惟就原審判決被告行使偽造私
文書部分，並未敘述理由，迄今逾期已久，於本院未判決前仍未
提出，依上開規定，其上訴自非合法，應予駁回。至於自訴被告
詐欺部分，因屬刑事訴訟法第三百七十六條第四款所列之案件，
既經第二審判決，自無從適用審判不可分原則，併為實體上審判
，亦應從程序上予以駁回。本件自訴人上訴所委任之代理人，於
九十七年二月二十日陳報解除委任後，雖未再委任其他律師為代
理人。惟自訴人所提之第三審上訴既顯不合法，自無須命其補正
委任律師為代理人。又自訴人之上訴雖因不合法而應駁回，然因
被告之上訴為有理由，故本件原判決仍應予撤銷，由原審法院更
為審判，併予敘明。
據上論結，應依刑事訴訟法第三百九十五條、第三百九十七條、
第四百零一條，判決如主文。
中    華    民    國  九十九  年    一    月    七    日
                      最高法院刑事第五庭
                          審判長法官  陳  正  庸
                                法官  林  秀  夫
                                法官  宋      祺
                                法官  陳  祐  治
                                法官  林  瑞  斌
      本件正本證明與原本無異
                                      書  記  官
中    華    民    國  九十九  年    一    月   十一   日
                                                     ｍ

司法院資訊處製作；財團法人民間司法改革基金會備份。
